【裁判字號】    95,上訴,1538
【裁判日期】    950516
【裁判案由】    違反公司法
【裁判全文】
臺灣高等法院刑事判決                95年度上訴字第1538號
上  訴  人  臺灣士林地方法院檢察署檢察官
被      告  甲○○
上列上訴人因被告違反公司法案件，不服臺灣士林地方法院95年
度訴字第217號，中華民國95年3月3日第一審判決（起訴案號：
臺灣士林地方法院檢察署94年度偵字第12058號），提起上訴，
本院判決如下：
    主  文
上訴駁回。
    理  由
一、公訴意旨略以：被告甲○○於民國八十五年七月間邀同案外
    人楊朝齊、李龍鎰共同出資承受德總汽車有限公司（下稱德
    總汽車公司）股東之股份後，擔任德總汽車公司負責人，經
    營汽車修理廠，至八十八年三月間因德總汽車公司財務狀況
    不佳而被告擬增設驗車廠，需另設立德總娛樂有限公司（下
    稱德總娛樂公司），並計畫日後與德總汽車公司進行合併，
    被告遂在告知德總汽車公司原始股東楊朝齊、李龍鎰經營方
    向及商得其女謝思婷、其侄謝雨宏及員工林忠義同意提供名
    義後，以謝雨宏為董事，謝思婷、楊朝齊、李龍鎰及林忠義
    為股東，其則擔任實際負責人，申請設立登記德總娛樂公司
    ，惟明知李龍鎰及楊朝齊除原始投資德總汽車公司之出資額
    外，未再另行出資，謝雨宏、林忠義及謝思婷等人所佔出資
    額均未實際繳納，竟指示不知情之謝雨宏前往建華商業銀行
    （原名為華信商業銀行）板橋分行開設「謝雨宏-德總娛樂
    有限公司籌備處」之00000000000000號帳戶，再由甲○○透
    過其兄謝介和（已死亡）尋覓短期資金作為收足股款之證明
    ，謝介和遂輾轉向不知情之吳永城借款新臺幣（下同）一千
    五百萬元，並言明一天利息為七千五百元，由吳永城於八十
    八年三月三十一日將款項匯入上揭德總娛樂公司籌備處帳戶
    中，甲○○則以存摺存款紀錄為已收足股款之證明，再委請
    不知情之潘雅娟會計師依存摺存款紀錄，製作德總娛樂公司
    設立登記股東繳納股款明細表、資產負債表、德總娛樂公司
    設立登記資本額查核報告書，認定德總娛樂公司股款業已收
    足後，旋即任令吳永城於八十八年四月二日將款項轉帳領出
    ，被告再連同德總娛樂公司章程、股東名單及設立登記事項
    卡委由不知情之慶達會計事務所人員李世賢於八十八年四月
    八日向臺灣省政府建設廳行使為公司設立之申請，因而獲准
    設立德總娛樂公司，使公務員將不實事項登載於職務上所掌
    管之公司設立登記事項表等公文書上，足生損害於主管機關
    對於公司設立登記管理之正確性，因認被告涉犯九十年十一
    月十二日修正前公司法第九條第三項之公司應收股款，股東
    未實際繳納，公司負責人以申請文件表明收足罪。
二、按案件由犯罪地或被告之住所、居所或所在地之法院管轄，
    此為刑事訴訟法第五條第一項所規定。查本件，公訴意旨認
    被告係委由其姪子謝雨宏前往設於臺北縣板橋市之華信商業
    銀行板橋分行開立帳戶，虛偽存入存款，並取得存款證明後
    ，交由言鼎會計師事務所使不知情之會計師潘雅娟製作並簽
    證公司資產負債表、股東繳納股款明細表，然後再交由慶達
    會計事務所人員李世賢寄交設於南投之臺灣省政府建設廳申
    請公司設立登記，而使省政府公務員登載不實，而由偵查卷
    附公司登記卷宗資料可知（偵查卷第三十頁參照），會計師
    潘雅娟之事務所係設於臺北縣板橋市○○路四十一號九樓，
    再由卷附李世賢之調查局筆錄可知，李世賢事務所亦位於臺
    北縣板橋市○○街二三五巷一號五樓，本件公訴意旨所指被
    告明知股東未繳納股款，卻委由他人製作收足之文件，並向
    不知情省政府公務員行使，使公務員登載不實之行為地均係
    在臺北縣板橋市（開戶、取得存款證明、乃至請會計師製作
    相關表件）或南投縣（省政府所在），核均非原審法院之管
    轄區域甚明。又刑事訴訟定管轄權之有無，以起訴時為準，
    又所謂起訴時，自以該案件繫屬於法院時為準。查被告甲○
    ○於本件偵查中，已係設籍於臺北市○○區○○街四十一號
    二樓而非原審法院轄區，於檢察官聲請簡易判決處刑繫屬原
    審法院之九十五年一月二十日（參見士簡卷第一頁原審法院
    收受函送之收文章戳日期）以前之九十四年十一月七日業已
    遷入臺南縣玉井鄉沙田村二五之二三號，有法務部戶役政查
    詢資料附卷可參（士簡卷第五頁參照），當可認定。顯見，
    於起訴之時，被告甲○○之住所已非在原審法院轄區亦甚明
    確。然本件被告住所地既係在臺南縣玉井鄉，本件自應由臺
    灣臺南地方法院管轄，檢察官向原審法院聲請簡易判決處刑
    ，揆諸首開說明，自有未合，從而，原審不經言詞辯論，逕
    為諭知管轄錯誤之判決，並移送於有管轄權之臺灣臺南地方
    法院審理，經核並無不合。
三、檢察官上訴意旨以被告係在臺北縣淡水鎮○○○路○段五十
    一之一號德總汽車公司製作不實之公司章程，嗣臺灣省政府
    建設廳核准公司之設立登記及所核發之公司執照，係寄至臺
    北縣淡水鎮○○街三巷二十弄十一之二號之德總娛樂公司，
    部分之犯罪行地及犯罪結果地確實在原審法院之訴訟轄區內
    等語。惟查：
  (一)檢察官起訴認被告所犯係公司法第九條第三項及刑法第二百
    十四條使公務員登載不實罪，依公司法第九條第三項之規定
    ，其犯罪之構成要件為「公司應收之股款，股東並未實際繳
    納，而以申請文件表明收足」，「或股東雖已繳納而於登記
    後將股款發還股東，或任由收回者」；而刑法第二百十四條
    之犯罪構成要件為「明知為不實之事項，而使公務員登載於
    職務上所掌之公文書，足以生損害於公眾或他人者」而言。
    公訴意旨認謝雨宏、林忠義及謝思婷等人所佔出資額均未實
    際繳納，竟委由其姪子謝雨宏前往設於臺北縣板橋市之華信
    商業銀行板橋分行開立「謝雨宏-德總娛樂有限公司籌備處
    」帳戶，由吳永城虛偽存入存款，甲○○以存摺存款紀錄為
    已收足股款之證明，交由位於板橋市○○路四十一號九樓之
    言鼎會計師事務所使不知情之會計師潘雅娟製作並簽證公司
    資產負債表、股東繳納股款明細表、德總娛樂公司設立登記
    資本額查核報告書，認定德總娛樂公司「股款業已收足」後
    ，旋即任令吳永城將「款項轉帳領出」，然後再交由同位於
    板橋市○○街二三五巷一號五樓之慶達會計事務所人員李世
    賢寄交設於南投之臺灣省政府建設廳申請公司設立登記，因
    而獲准設立德總娛樂公司，而「使公務員將不實事項登載於
    職務上所掌管之公司設立登記事項表等公文書，足生損害於
    主管機關對於公司設立登記管理之正確性」等情。則本件被
    告所為股東未繳納股款，而委由他人製作收足之文件，並向
    不知情省政府公務員行使，使公務員登載不實之行為地應係
    在臺北縣板橋市（開戶、取得存款證明、乃至請會計師作成
    相關表件）或南投縣（省政府所在，使公務員登載不實）甚
    明。
  (二)公訴人雖稱被告係在臺北縣淡水鎮○○○路○段五十一之一
    號德總汽車公司製作不實之公司章程；臺灣省政府建設廳核
    准公司之設立登記及所核發之公司執照，亦係寄至臺北縣淡
    水鎮○○街三巷二十弄十一之二號之德總娛樂公司，因認原
    審法院具有管轄權等語。然縱認被告確係於上開處所製作不
    實之公司章程，然於交付公務員登載前，至多僅屬偽造文書
    之預備階段行為而已，尚難認所為已符合刑法第二百十四條
    之犯罪構成要件。又上開公司執照等雖係寄至臺北縣淡水鎮
    ○○街，惟於被告利用不知情之慶達會計事務所人員李世賢
    寄交設於南投之臺灣省政府建設廳申請公司設立登記，使公
    務員登載於所掌公文書，並因而獲准設立德總娛樂公司時，
    其使公務員登載不實之犯行即已完成，其後寄送上開地址之
    行為，要難認屬犯罪行為或結果之一部分，檢察官所辯上訴
    意旨主張尚不足採。另本件被告於檢察官聲請簡易判決處刑
    繫屬原審法院之九十五年一月二十日（參見士簡卷第一頁原
    審法院收受函送之收文章戳日期）以前之九十四年十一月七
    日業已遷入臺南縣玉井鄉沙田村二五之二三號，有法務部戶
    役政查詢資料附卷可參（士簡卷第五頁參照），已如前述，
    則被告於起訴時之住居所既位於臺南縣，從而，原審法院諭
    知移送於有管轄權之臺灣臺南地方法院審理，已詳細說明理
    由，尚無違誤，檢察官上訴仍執前開情詞而指摘原判決不當
    ，尚難認為有理由，應予駁回，並不經言詞辯論為之。
據上論斷，應依刑事訴訟法第368條、第372條判決如主文。
中    華    民    國    95    年    5     月    16    日
                  刑事第五庭  審判長法  官  吳  敦
                                    法  官  陳世宗
                                    法  官  吳啟民
以上正本證明與原本無異。
如不服本判決，應於收受送達後十日內向本院提出上訴書狀，其
未敘述上訴之理由者並得於提起上訴後十日內向本院補提理由書
（均須按他造當事人之人數附繕本）。
                                    書記官  江采廷
中    華    民    國    95    年    5     月    16    日


司法院資訊處製作；財團法人民間司法改革基金會備份。
